ACORDAO-COMPLETO-2443423

ACÓRDÃO 5139/2021 ATA 9/2021 - SEGUNDA CÂMARA

VISTOS, relatados e discutidos estes autos de tomada de contas especial instaurada pelo Ministério do Desenvolvimento Agrário (MDA) em razão da impugnação de despesas dos Convênios 57/2005 (Siafi 529096) , 32/2006 (Siafi 561875) e 205/2006 (Siafi 586466) , celebrados com a Associação Riograndense de Empreendimentos de Assistência Técnica e Extensão Rural (Emater/RS) ,
ACORDAM os Ministros do Tribunal de Contas da União, reunidos em sessão da Segunda Câmara, ante as razões expostas pelo Relator, em: 
9.1. excluir Ricardo Altair Schwarz (XXX.911.910-XX) da relação processual;
9.2. acolher as razões de justificativas apresentadas por Fernando Henrique Kohlmann Schwanke (XXX.997.290-XX) ;
9.3. rejeitar as alegações de defesa apresentadas pela Associação Riograndense de Empreendimentos de Assistência Técnica e Extensão Rural (89.161.475/0001-73) e por Mário Augusto Ribas do Nascimento (XXX.300.010-XX) ;
9.4.¿com fundamento nos arts. 1º, inciso I, 16, inciso III, alíneas "b", "c" e "d", e 19, da Lei 8.443/1992, julgar irregulares as contas da Associação Riograndense de Empreendimentos de Assistência Técnica e Extensão Rural (89.161.475/0001-73) e de Mário Augusto Ribas do Nascimento (XXX.300.010-XX) , condenando-os solidariamente ao pagamento do débito discriminado a seguir, atualizado monetariamente e acrescido dos juros de mora devidos, calculado desde a data de ocorrência indicada até sua efetiva quitação, na forma da legislação vigente, fixando o prazo de 15 (quinze) dias, a contar do recebimento da notificação, para que seja comprovado, perante este Tribunal, o recolhimento da quantia ao Tesouro Nacional, nos termos do art. 23, inciso III, alínea "a", da referida Lei, c/c o art. 214, inciso III, alínea "a", do Regimento Interno do TCU:
	Valor do Débito (R$) 
	Data

	200.000,00
	8/2/2007

	550.000,00
	23/1/2008

9.5. com fundamento no art. 26 da Lei 8.443/1992, autorizar, se requerido, o pagamento da importância devida em até 36 (trinta e seis) parcelas mensais e consecutivas, fixando o prazo de 15 (quinze) dias, a contar do recebimento da notificação, para que seja comprovado, perante este Tribunal, o recolhimento da primeira parcela, e de 30 (trinta) dias, a contar da parcela anterior, para que seja comprovado o recolhimento das demais parcelas, devendo incidir sobre cada valor mensal os devidos acréscimos legais, na forma prevista na legislação vigente, além de alertar que a falta de comprovação do recolhimento de qualquer parcela importará no vencimento antecipado do saldo devedor, nos termos do art. 217 do Regimento Interno do TCU;
9.6. com fundamento no art. 28 da Lei 8.443/1992, autorizar, desde logo, a cobrança judicial das dívidas, caso não atendida a notificação;
9.7. com fundamento no art. 16, § 3º, da Lei 8.443/1992, c/c art. 209, § 7º, do Regimento Interno do TCU, remeter cópia deste acórdão à Procuradoria da República no Rio Grande do Sul, para adoção das medidas que entender cabíveis;
9.8. dar ciência deste acórdão à Secretaria de Agricultura Familiar e Cooperativismo do Ministério da Agricultura, Pecuária e Abastecimento e aos responsáveis.

Tomada de contas especial instaurada pelo Ministério do Desenvolvimento Agrário em razão da impugnação de despesas de convênio firmado com a Associação Riograndense de Empreendimentos de Assistência Técnica e Extensão Rural (Emater/RS).

Segunda Câmara

Associação Riograndense de Empreendimentos de Assistência Técnica e Extensão Rural.

3. Responsáveis: Associação Riograndense de Empreendimentos de Assistência Técnica e Extensão Rural (89.161.475/0001-73); Fernando Henrique Kohlmann Schwanke (XXX.997.290-XX); Mário Augusto Ribas do Nascimento (XXX.300.010-XX); Ricardo Altair Schwarz (XXX.911.910-XX).

13.1. Ministros presentes: Augusto Nardes (na Presidência), Aroldo Cedraz, Raimundo Carreiro e Bruno Dantas (Relator).
13.2. Ministro-Substituto presente: André Luís de Carvalho.

ACORDAO-COMPLETO-2486026

Acórdão 1428/2022 - Segunda Câmara

BRUNO DANTAS

Por registrar as principais ocorrências do processo até o momento, resumindo os fundamentos das peças acostadas aos autos, adoto como relatório, com os ajustes necessários, a instrução da secretaria responsável pela análise da demanda (peça 126) , que contou com a anuência do corpo diretivo da unidade (peças 127-128) :
"INTRODUÇÃO
1. Trata-se de Tomada de Contas Especial instaurada pela Subsecretaria de Planejamento, Orçamento e Administração do Ministério do Desenvolvimento Agrário, em razão da impugnação de despesas realizadas com os recursos dos convênios a seguir arrolados, firmados com a Associação Riograndense de Empreendimentos de Assistência Técnica e Extensão Rural - Emater/RS:
a) Convênio 057/2005 - Siafi 529096 (peça 1, p. 278-294) , que tinha por objeto 'qualificar e ampliar serviços de assistência técnica e extensão em atividades pesqueiras para agricultores familiares inseridos como pescadores profissionais, artesanais e aquicultores, visando à inclusão social e à qualidade de vida das comunidades pesqueiras e aquícolas', vigente no período de 23/11/2005 a 31/7/2007. Valor do Convênio: R$ 65.000,00 de responsabilidade do concedente e R$ 16.250,00 de contrapartida;
b) Convênio 032/2006 - Siafi 561875 (peça 10, p. 150-165) , que tinha por objeto 'contribuir para a promoção do desenvolvimento rural sustentável, por meio da prestação de serviços de Ater mais qualificados e direcionados ao fortalecimento da agricultura familiar e públicos especiais', vigente no período de 28/6/2006 a 26/8/2007. Valor do Convênio: R$ 2.176.206,76 de responsabilidade do concedente e R$ 631.020,25 de contrapartida. Termo Aditivo datado de 29/12/2006 (peça 11, p. 152-156) acrescenta os valores de R$ 1.999.883,31 por parte do concedente e R$ 500.058,48 de contrapartida;
c) Convênio 205/2006 - Siafi 586466 (peça 5, p. 110-124) , que tinha por objeto a 'execução de atividades de qualificação e gestão das propostas de financiamento ao amparo do Programa Nacional de Crédito Fundiário, capacitação e assistência técnica aos agricultores beneficiados, contribuindo, assim, diretamente para a criação de ocupações produtivas permanentes para as famílias beneficiadas, o aumento da renda e a consequente melhoria das condições de vida da população rural', vigente no período de 29/12/2006 a 1°/4/2008. Valor do Convênio: R$ 750.000,00 de responsabilidade do concedente e R$ 187.500,00 de contrapartida.
HISTÓRICO
2. Com relação ao Convênio 205/2006, objeto destes autos, após a comprovação de recolhimento dos valores devidos no âmbito dos demais convênios, houve impugnação total das despesas realizadas, em razão de o convenente não ter atendido às solicitações do concedente para regularizar as pendências da prestação de contas, conforme consignado no Despacho 14/09/CCONV/CGFCC/SPOA/MDA, de 20/1/2009 (peça 9, p. 156) .
3. Após esgotadas as medidas administrativas com vistas à regularização das prestações de contas ou ressarcimento das despesas impugnadas, foi instaurada a Tomada de Contas Especial, com emissão do competente Relatório do Tomador de Contas (peça 23, p. 60-88) , contendo o histórico detalhado das medidas adotadas no âmbito administrativo, e Relatório de Auditoria e respectivo Certificado (peça 23, p. 124-136) , e providenciado o pronunciamento das autoridades superiores (peça 23, p. 138 e 148) .
4. Após autuação dos autos neste Tribunal, foi juntado expediente originado da Subsecretaria de Planejamento, Orçamento e Administração do Ministério do Desenvolvimento Agrário, Ofício 139/2013/SPOA-MDA, de 21/2/2013 (peça 24) , informando que o convenente assinou termo de reconhecimento de dívida e recolheu ao erário o débito apurado em relação aos Convênios MDA 057/2005 e 032/2006, e encaminhou cópias digitalizadas dos documentos comprobatórios das despesas do Convênio MDA 205/2006. Essas medidas adotadas pelo convenente resultaram na alteração da situação dos convênios junto ao Siafi para 'adimplentes'.
5. Em razão dos novos fatos trazidos ao conhecimento desta Corte, a autoridade que subscreve o ofício solicitou a suspensão da Tomada de Contas Especial até que fossem analisados os documentos referentes à prestação de contas do Convênio MDA 205/2006. Adicionalmente, solicitou a remessa dos autos àquele Ministério.
6. Considerando que o desfecho dos autos estaria condicionado à avaliação do órgão concedente acerca da documentação complementar apresentada pelo convenente referente à execução do Convênio MDA 205/2006, bem como ao encaminhamento da comprovação do recolhimento dos débitos apurados em relação aos Convênios MDA 057/2005 e 032/2006, na forma definida no art. 84 da Portaria Interministerial 507/2011, entendeu a Unidade Técnica, na instrução de peça 25, oportuno o sobrestamento dos autos, até que as medidas administrativas elencadas fossem adotadas no âmbito do órgão concedente, o que foi concedido pelo Exmo. Ministro Relator (peça 27) .
7. Decorrido mais de um ano desde o sobrestamento, a unidade realizou a primeira diligência ao Ministério do Desenvolvimento Agrário - MDA, conforme pronunciamento constante à peça 30, solicitando ao referido órgão a apresentação, no prazo de quinze dias, das seguintes informações/documentos: a) situação da análise da prestação de contas do Convênio MDA 205/2006; b) comprovantes de recolhimento dos débitos apurados em relação aos Convênios MDA 057/2005 e 032/2006.
8. Em resposta, o MDA colacionou aos autos os comprovantes de pagamento dos débitos relativos aos convênios 032/2006 e 057/2005 (peças 33 e 34) e informou, quanto ao convênio 205/2006, que este aguardava por análise da documentação apresentada pela Emater-RS.
9. Passados 4 anos desde o encaminhamento da 1ª diligência, sem que a análise do convênio 205/2006 fosse encaminhada a esta Corte de Contas, em maio de 2018 (peças 35 a 37) , nova diligência foi realizada ao MDA para que enviasse a conclusão da análise da prestação de contas do Convênio MDA 205/2006.
10. Em resposta, a Secretaria Especial de Agricultura Familiar e do Desenvolvimento Agrário solicitou prorrogação de prazo por mais 120 dias para atender à diligência (peça 38) , o que foi concedido pelo Exmo. Ministro-Relator (peça 43) .
11. Em seguida, novo pedido de prorrogação de prazo foi encaminhado a esta Corte de Contas, agora solicitando mais 90 dias para cumprimento da diligência (peça 45) , prazo este concedido pelo Exmo. Ministro-Relator (peça 47) .
12. Esgotado o prazo concedido, em fevereiro de 2019, outra reiteração da diligência foi encaminhada pela unidade técnica ao extinto Ministério de Desenvolvimento Agrário, agora Ministério da Agricultura, Pecuária e Abastecimento (peças 48, 49 e 52) .
13. Em resposta à nova diligência realizada, Fernando Henrique Kohlmann Schwanke, Secretário de Agricultura Familiar e Cooperativismo do Ministério da Agricultura, Pecuária e Abastecimento, ateve-se a informar, em síntese, que 'a Divisão de Prestação de Contas de Convênios adotará novas providências para a conclusão da análise da prestação de contas do referido convênio, a qual será remetida à Sec-RS/TCU'.
14. Tendo em vista que, após os fatos novos apresentados (pagamentos de débitos e apresentação de documentação) , a primeira diligência encaminhada por esta Corte de Contas ao órgão concedente ocorreu em maio de 2014, bem como o fato de que já haviam sido concedidas duas prorrogações de prazo para o encaminhamento da análise do convênio 205/2006 a esta Corte de Contas, uma de 120 dias e outra de 90 dias, e considerando que a última resposta enviada a esta Corte de Contas (peça 50) não atendeu à diligência formalizada, propôs-se a realização de audiência de Fernando Henrique Kohlmann Schwanke, Secretário de Agricultura Familiar e Cooperativismo do Ministério da Agricultura, Pecuária e Abastecimento, em virtude do não cumprimento de diligência deste Tribunal, no prazo fixado, sem causa justificada, na forma do art. 58, inciso IV, da Lei 8.443/1992.
15. A audiência proposta foi autorizada pelo Exmo. Min. Relator Bruno Dantas, conforme Despacho constante à peça 56. Realizada a audiência de Fernando Henrique Kohlmann Schwanke (peças 58 a 59) , o responsável encaminhou suas razões de justificativa, acompanhadas de novos documentos (peça 60) .
16. Instrução constante à peça 62 analisou as razões de justificativa apresentadas, e, considerando a ampla reforma administrativa pela qual passou o Poder Executivo Federal; o curto período de gestão do responsável na função de Secretário de Agricultura Familiar e Cooperativismo do Ministério da Agricultura, Pecuária e Abastecimento; e, principalmente, que o responsável encaminhou, juntamente com suas razões de justificativa, a análise da prestação de contas do Convênio 205/2006 objeto das diligências realizadas, consubstanciada na Nota Técnica 15/2019/DIV4CGAOF/CGAOF-SAF/SECONDRAF/SAF/MAPA (8864766) (peça 60, p. 68-70) , que reprovou a execução financeira do Convênio 205/2006, propôs acolher as razões de justificativa do responsável.
17. A mencionada instrução propôs ainda o levantamento do sobrestamento dos autos, haja vista o envio da análise da prestação de contas do Convênio 205/2006, consubstanciada na Nota Técnica 15/2019/DIV4CGAOF/CGAOF-SAF/SECONDRAF/SAF/MAPA (peça 60, p. 68-70) , que reprovou a execução financeira do Convênio 205/2006, além do anterior encaminhamento da comprovação do recolhimento dos débitos apurados em relação aos Convênios MDA 057/2005 e 032/2006 (peças 33 e 34) .
18. Também foi realizada análise da documentação apresentada, onde se constatou que permanece no presente processo débito relativo ao Convênio 205/2006 (peça 5, p. 110-124) , cujos responsáveis são os senhores Ricardo Altair Schwarz (Presidente da Emater/RS - Gestão 26/12/2006 a 04/03/2007) e Mário Augusto Ribas do Nascimento (Presidente da Emater/RS - Gestão 05/03/2007 a 01/04/2008) , além da Associação Riograndense de Empreendimentos de Assistência Técnica e Extensão Rural - Emater/RS, pessoa jurídica beneficiária dos recursos transferidos pela União.
19. Consignou-se na instrução de peça 62 que, de acordo com a Nota Técnica 15/2019/DIV4CGAOF/CGAOF-SAF/SECONDRAF/SAF/MAPA (peça 60, p. 68-70) , documento que analisou a nova prestação de contas apresentada pela Emater-RS, em que pese ela ter apresentado uma Relação de Pagamentos com 5.382 itens de despesas acompanhados de documentos digitalizados, a execução financeira se mostrou prejudicada, uma vez que os recursos foram totalmente retirados da conta específica do convênio para uma conta particular da Associação Sulina de Crédito e Assistência Rural - ASCAR, prejudicando o estabelecimento do nexo de causalidade entre as despesas informadas e a movimentação financeira. Informou ainda a Nota Técnica que a Emater/RS alegou que as despesas foram executadas previamente com recursos próprios, sendo as transferências para a ASCAR apenas o ressarcimento para cobrir pagamentos já efetuados.
20. Foi identificado que os recursos depositados na conta específica do convênio (Banco do Brasil, Agência 23418-5, c/c 25187-X) foram transferidos para contas da Associação Sulina de Crédito e Assistência Rural - ASCAR no Banco do Brasil e no Banco do Estado do Rio Grande do Sul - Banrisul, de modo que não foi possível conciliar os extratos bancários apresentados com a relação de pagamentos apresentada, o que prejudicou o exame do nexo de causalidade, levando à constatação de dano ao erário pela totalidade dos recursos repassados, conforme abaixo (peça 60, p. 5-7) .
Quantificação do débito:
	Ordem Bancária
	Valor do Débito (R$) 
	Data

	2007OB900440
	200.000,00
	5/2/2007

	2008OB900093
	550.000,00
	21/1/2008

21. Ato contínuo, a Unidade Técnica considerou que não há como vincular os documentos comprobatórios com as movimentações financeiras efetuadas na conta específica do convênio e que não foram fornecidos outros meios para rastreamento dos recursos, devendo ser realizada a citação dos responsáveis.
22. Tais propostas foram acolhidas pelo Exmo. Min. Relator Bruno Dantas, conforme Despacho à peça 65.
23. Realizadas as citações, os 3 responsáveis apresentaram suas alegações de defesa (peças 84 a 124) , conforme resumo constante do Despacho de Conclusão das Comunicações Processuais à peça 125, as quais serão analisadas a seguir.
EXAME TÉCNICO
Análise das alegações de defesa dos senhores Ricardo Altair Schwarz, Mário Augusto Ribas do Nascimento e da Associação Riograndense de Empreendimentos de Assistência Técnica e Extensão Rural - Emater/RS
24. Citados regularmente (peças 69 a 79) , os responsáveis apresentaram defesa em conjunto, por meio do mesmo representante legal. Os argumentos serão analisados a seguir.
25. ARGUMENTOS: Alegam que a Nota Técnica 15/2019/DIV4CGAOF/CGAOF-SAF/SECONDRAF/SAF/MAPA que reprovou a execução financeira do Convênio 205/2006 foi elaborada às pressas para responder às cobranças desta Corte de Contas, como se percebe no 'Histórico' da decisão (63841206) , o que resultou em análise apressada, suscinta e invariavelmente omissa, com destaque à falta de análise de documentos comprobatórios vitais para o afastamento da irregularidade indicada, e, se não bastasse, o não encaminhamento disso (isto é, da documentação comprobatória) para esta tomada de contas, sob a justificativa da ausência de nexo causal entre tais documentos (despesas informadas) e os extratos bancários da conta específica do convênio (movimentação financeira) .
26. Dizem que, a partir dos documentos existentes, resta incontroverso que as atividades previstas foram plenamente executadas, com aplicação de recursos à concretização dos fins pactuados no convênio, com prestação de contas comprovando a execução das atividades. Afirmam que havia particularidades no caso específico entre a ASCAR e a Emater/RS, pois as duas entidades teriam por missão contribuir com as atividades de assistência técnica e extensão rural no Rio Grande do Sul, e que, por motivos diversos, os mesmos associados da ASCAR acabaram constituindo outra associação com o nome Emater.
27. Aduzem que a própria União, por meio do Ministério da Agricultura, foi fundadora, é associada e integra seu Conselho Técnico Administrativo, definindo diretrizes e fiscalizando todas as atividades da Emater/RS e ASCAR, que seriam coirmãs e teriam atuação em todos os municípios do Rio Grande do Sul, com intuito de viabilizar atividade de extrema importância à população em estado de vulnerabilidade no meio rural.
28. Trazem longa descrição de dificuldades e do modo de operação da Emater e informam que a ASCAR (que executa os convênios e possui os empregados) antecipa a execução das despesas, e a Emater ressarce estes valores por meio da conta específica do convênio, conforme consta na decisão ora atacada e no Relatório de Acompanhamento in loco 001/2008 de 22/07/2008 do Convênio 32/3006 (peça 22, p. 396) e que, ao contrário deste, resultou na aprovação das contas deste convênio. Dizem que não havia outra conduta a ser tomada, sob pena de inviabilizar a entidade.
29. Alegam que a rejeição da prestação de contas do Convênio 205/06 decorria do fato de que as despesas foram custeadas pela ASCAR, e, diversamente do ocorrido em outros inúmeros convênios, quem deveria analisar decidiu não o fazer, porque os valores não saíam de conta da Emater, o que ocorreria desde a década de 80. Dizem que, a partir da prova documental existente, resta inequívoco que as atividades previstas foram plenamente executadas, houve prestação de contas comprovando a execução das atividades.
30. Dizem que haveria contradição neste processo quando comparado à prestação de contas de outros convênios nos quais os fatos foram os mesmos (isto é, a Emater recebeu os recursos da União e, após a execução pela ASCAR, promoveu o reembolso) . Aduzem ainda que a Nota Técnica/DCF/SRA/MDA/Nº 314/2008, fls. 55/63, Vol. III/parte 2, de 17/12/2008, concluiu pela aprovação da execução física do presente convênio.
31. Quanto à irregularidade propriamente dita, afirmam que, como são centenas de atendimentos diários e serviços prestados pelos funcionários da ASCAR para diferentes convênios/contratos, não é possível antecipar as despesas com precisão e vinculá-los à conta específica. Ou ainda realizar o pagamento direto ao fornecedor através da conta específica, e sim pela sistemática de ressarcimento posterior, com a prévia conferência de documentos (AD3) . De todo modo, as despesas foram devidamente comprovadas pelos documentos apresentados.
32. Alegam a boa-fé dos responsáveis e que o DL 4.657/72 (Lei de Introdução às normas do Direito Brasileiro) e seu Regulamento (Decreto 9.830/19) exigem a devida fundamentação, com apreciação efetiva dos fatos e fundamentos, com análise, portanto, das 'provas' (não bastando afirmar que elas não seriam aptas a comprovar os fatos) , no caso, documentos e escrita contábil, onde hipotética imposição de dever aos gestores somente será admitida em caso de dolo ou erro grosseiro, o que, à toda evidência, não tem qualquer margem no caso concreto.
33. Requerem a abertura de prazo para prova pericial e o acolhimento das alegações de defesa.
34. ANÁLISE: Inicialmente, deve-se dizer que trouxeram os defendentes em sua defesa vasta contextualização histórica da entidade e da ASCAR, afirmações de eficiência da entidade, descrição do que ocorreu anteriormente no convênio objeto do processo, entre outros aspectos que pouco se relacionam com a irregularidade descrita na presente Tomada de Contas Especial, qual seja, a não comprovação da boa e regular aplicação dos recursos federais oriundos do Convênio 205/2006, haja vista a ausência da documentação comprobatória, que estabeleça nexo causal entre os recursos federais repassados e as despesas realizadas, uma vez que os recursos foram transferidos da conta específica do convênio para outras contas.
35. Em que pese o exposto pelos defendentes, suas alegações de defesa não devem ser acolhidas. A transferência de recursos da conta específica do convênio para outras contas correntes impede o estabelecimento do nexo de causalidade entre a execução do objeto e os recursos federais transferidos para tal fim.
36. Os recursos federais foram transferidos diretamente da conta bancária vinculada ao convênio para a conta corrente de titularidade da Associação Sulina de Crédito e Assistência Rural - ASCAR no Banco do Brasil e no Banco do Estado do Rio Grande do Sul - Banrisul. Ainda que tente se comprovar relação umbilical entre as entidades, tal prática é vedada pelo ordenamento jurídico pátrio e, na prática, quebra o devido liame entre a verba federal transferida e as despesas realizadas, impedindo a comprovação da boa e regular aplicação dos recursos, resultando, por conseguinte, em dano presumido ao erário, conforme a mansa jurisprudência, exemplificada na Decisão 225/2000-TCU-2ª Câmara.
37. A partir da transferência dos recursos da conta do convênio para a conta de outra associação, torna-se impossível acompanhar a movimentação financeira do convênio. Portanto, se é certo que os recursos repassados entraram nos cofres Emater/RS, sendo transferidos para uma conta corrente de outra titularidade, a partir da qual eram feitos outros pagamentos, não há qualquer indício seguro sobre qual o destino que lhes foi dado. Não há, então, como presumir que tenham sido utilizados no objeto do convênio, nem como afastar acima de qualquer dúvida a possibilidade de desvio ou locupletamento. Tem-se, assim, a impossibilidade de reconhecimento do nexo de causalidade entre as ações supostamente executadas e os recursos federais transferidos à Emater/RS.
38. Quanto à alegação de que houve a aprovação da execução física do objeto, deve-se dizer que a jurisprudência desta Corte de Contas é pacífica no sentido de que não basta a comprovação da execução do objeto para se firmar o juízo de regularidade no manejo do dinheiro público, mas se faz necessário demonstrar que tal execução se deu à conta dos recursos federais transferidos para tal fim. É que o objeto pode ter sido executado com recursos outros que não os valores oriundos do convênio, que permaneceriam sem a devida comprovação da destinação que lhes foi dada. Nesse sentido são os Acórdão 344/2015-TCU-Plenário, rel. WALTON ALENCAR RODRIGUES; 2.206/2015-TCU-Plenário, rel. JOSÉ MÚCIO MONTEIRO; 3.698/2015-TCU-2ª Câmara, rel. MARCOS BEMQUERER; 4.478/2015-TCU-1ª Câmara, rel. BRUNO DANTAS; 5.766/2015-TCU-1ª Câmara, rel. BENJAMIN ZYMLER; 8.932/2015-TCU-2ª Câmara, rel. ANDRÉ DE CARVALHO; 2.255/2019-TCU-2ª Câmara, rel. AROLDO CEDRAZ; 586/2019-TCU-Plenário, rel. WALTON ALENCAR RODRIGUES e 598/2019-TCU-2ª Câmara, rel. MARCOS BEMQUERER.
39. No que tange ao argumento de boa fé e ausência de dolo, perceba-se que as ações de ressarcimento no âmbito do controle externo não requerem a presença de dolo, podendo haver responsabilização com a presença do elemento culpa. Não se exige, para a imputação de débito no âmbito desta Corte de Contas, a existência de dolo. Esta Corte de Contas deixou assente o seguinte entendimento no Acórdão 5547/2019-TCU-Primeira Câmara:
'A regra prevista no art. 28 da Lindb (Decreto-lei 4.657/1942) , que estabelece que o agente público só responderá pessoalmente por suas decisões ou opiniões técnicas em caso de dolo ou erro grosseiro, não se aplica à responsabilidade financeira por dano ao erário. O dever de indenizar prejuízos aos cofres públicos permanece sujeito à comprovação de dolo ou culpa, sem qualquer gradação, tendo em vista o tratamento constitucional dado à matéria (art. 37, § 6º, da Constituição Federal) .'
40. Quanto à questão da prova pericial, vale dizer que as normas contidas tanto na Lei 8.443/1992 quanto no Regimento Interno do TCU disciplinam e operacionalizam a aplicação dos princípios constitucionais do contraditório e da ampla defesa nos processos desenvolvidos nesta Corte de Contas, de forma a preservar a viabilidade do controle externo das despesas públicas, que também tem sede constitucional.
41. Não se harmonizam com esse controle, cujo caráter é eminentemente administrativo, as formalidades do processo judicial, o que poderia gerar atrasos que privariam sua atuação de qualquer eficácia. Por isso, a legislação preferiu, legitimamente, a aceitação somente de provas sob a forma escrita, dispensando a convocação de testemunhas ou peritos, o que confere ao processo a necessária agilidade. Destaque-se ainda que a produção de provas periciais e testemunhais não advém da Constituição, mas decorre do Código de Processo Civil, cuja aplicabilidade nos processos deste Tribunal é subsidiária.
42. Dessa forma, a jurisprudência desta Corte informa que a exigência contida no art. 162 do Regimento Interno do TCU, o qual determina que as provas produzidas perante o TCU devam sempre ser apresentadas de forma documental, o que exclui a produção de prova testemunhal e pericial, é absolutamente constitucional e legal, encontrando-se preservados todos os princípios emanados da Constituição que lhe digam respeito, dentre os quais a ampla defesa e o contraditório. Nesse sentido são os Acórdão 352/2017-TCU-Primeira Câmara, rel. BENJAMIN ZYMLER; 1623/2017-TCU-2ª Câmara, rel. AUGUSTO NARDES; 1481/2016-TCU-Plenário, rel. ANA ARRAES; 3535/2015-TCU-2ª Câmara, rel. AUGUSTO NARDES; 1.292/2018-TCU-1ª Câmara, rel. BRUNO DANTAS; 1.856/2019-TCU-1ª Câmara, rel. BRUNO DANTAS, entre outros.
43. Dessa forma, rejeitam-se as alegações de defesa apresentadas, mantendo-se o débito pelo valor dos recursos repassados.
CONCLUSÃO
44. Em face da análise promovida na seção 'Exame Técnico', propõe-se rejeitar as alegações de defesa apresentadas por todos os responsáveis, uma vez que não foram suficientes para sanear as irregularidades a eles atribuídas, assim como julgar irregulares as contas destes, nos termos do art. 202, § 6º, do Regimento Interno/TCU, procedendo-se, em relação a todos eles, à condenação em débito.
Prescrição da Pretensão Punitiva
45. Consigne-se que já ocorreu a prescrição da pretensão punitiva do TCU, conforme Acórdão 1441/2016-TCU-Plenário, que uniformizou a jurisprudência acerca dessa questão, uma vez que os atos em análise foram praticados nos exercícios de 2007 e 2008 e o prazo geral de prescrição é de 10 anos, não podendo, portanto, haver aplicação de sanções aos responsáveis.
Análise da boa-fé
46. Inexistem nos autos elementos que demonstrem a boa-fé dos responsáveis ou a ocorrência de outros excludentes de culpabilidade. Desse modo, as contas devem, desde logo, serem julgadas irregulares, nos termos do art. 202, § 6º, do Regimento Interno/TCU, procedendo-se às condenações de todos eles em débito. (Obs.: Tal análise não se aplica à Associação Riograndense de Empreendimentos de Assistência Técnica e Extensão Rural - Emater/RS, cuja culpa decorre de presunção iuris tantum) .
PROPOSTA DE ENCAMINHAMETO
47. Diante do exposto, submetem-se os autos à apreciação superior, com a seguinte proposição:
47.1. rejeitar as alegações de defesa dos responsáveis Ricardo Altair Schwarz (XXX.911.910-XX) ; Mário Augusto Ribas do Nascimento (XXX.300.010-XX) e Associação Riograndense de Empreendimentos de Assistência Técnica e Extensão Rural - Emater/RS (89.161.475/0001-73) .
47.2. julgar irregulares as contas dos responsáveis Ricardo Altair Schwarz (XXX.911.910-XX) ; Mário Augusto Ribas do Nascimento (XXX.300.010-XX) e Associação Riograndense de Empreendimentos de Assistência Técnica e Extensão Rural - Emater/RS (89.161.475/0001-73) , nos termos dos artigos 1º, inciso I, 16, inciso III, alíneas 'b', 'c' e 'd', e 19, caput, da Lei 8.443/1992, imputando-lhes débito solidário, na forma abaixo indicada, e fixando-lhes o prazo de 15 (quinze) dias para que comprovem perante este Tribunal, em respeito ao artigo 214, inciso III, alínea 'a', do Regimento Interno do TCU, o recolhimento da dívida aos cofres do Tesouro Nacional, atualizada monetariamente e acrescida dos encargos legais, calculados a partir das datas indicadas até a data do efetivo recolhimento e com o abatimento de valores acaso já satisfeitos, nos termos da legislação vigente, em decorrência de:
Irregularidade: não comprovação da boa e regular aplicação dos recursos federais oriundos do Convênio 205/2006 - Siafi 586466, vigente no período de 29/12/2006 a 1°/4/2008, haja vista a ausência da documentação comprobatória, exigida para a prestação de contas final, que estabeleça nexo causal entre os recursos federais repassados e as despesas realizadas.
Condutas de Ricardo Altair Schwarz e Mário Augusto Ribas do Nascimento (ex-presidentes) : transferir recursos da conta específica do Convênio 205/2006 e não apresentar documentos comprobatórios suficientes, exigidos na prestação de contas final, aptos a comprovar o nexo de causalidade entre os recursos transferidos e as despesas realizadas no âmbito do Convênio 205/2006;
Condutas da Associação Riograndense de Empreendimentos de Assistência Técnica e Extensão Rural - Emater/RS: a de seus representantes.
Nexo de causalidade: a transferência de recursos da conta específica para outras contas e a ausência de documentos comprobatórios suficientes impediu o estabelecimento de nexo causal entre eles e as despesas declaradas, o que implica na glosa total dos valores transferidos.
Evidências da irregularidade: Notas Técnicas 15/2019/DIV4CGAOF/CGAOF-SAF/SECONDRAF/SAF/MAPA e 40/2018/CPCCONV/CGCONV/SPG/SEAD (peça 60) ; peças 1 a 23.
Dispositivos violados: Art. 70, parágrafo único, da Constituição Federal; art. 93 do DecretoLei 200/1967; art. 66 do Decreto 93.872/1986; Termo do Convênio 205/2006.
Culpabilidade: não há excludentes de ilicitude, de culpabilidade e de punibilidade; é razoável supor que os responsáveis tinham consciência da ilicitude de suas condutas; eram exigíveis condutas diversas das praticadas, como manter os recursos na conta específica do ajuste e somente movimentá-los para investi-los financeiramente ou efetuar, mediante cheque ou ordem bancária, pagamento de despesas previstas no plano de trabalho; não é possível afirmar que houve boa-fé dos responsáveis.
Cofre credor: Tesouro Nacional.
Quantificação do débito:
	Ordem Bancária
	Valor do Débito (R$) 
	Data

	2007OB900440
	200.000,00
	5/2/2007

	2008OB900093
	550.000,00
	21/1/2008

47.3. autorizar, desde logo, a cobrança judicial das dívidas, nos termos do artigo 28, inciso II, da Lei 8.443/1992 c/c o artigo 219, inciso II, do Regimento Interno do TCU, caso não atendida a notificação;
47.4. autorizar, desde logo, com fundamento no artigo 26 da Lei 8.443/1992 c/c o artigo 217 do Regimento Interno do TCU, caso seja do interesse dos responsáveis, o parcelamento da importância devida em até 36 (trinta e seis) parcelas, incidindo sobre cada uma, corrigida monetariamente, os correspondentes acréscimos legais; sem prejuízo de alertá-los de que, caso optem por essa forma de pagamento, a falta de comprovação do recolhimento de qualquer parcela implicará o vencimento antecipado do saldo devedor, nos termos do artigo 26, parágrafo único, da Lei 8.443/1992;
47.5. encaminhar cópia do acórdão que vier a ser prolatado pelo Tribunal, acompanhado do relatório e voto que o fundamentaram ao Procurador-Chefe da Procuradoria da República no Estado da Paraíba, nos termos do art. 209, § 7º, do Regimento Interno/TCU, informando-lhe que o inteiro teor da deliberação pode ser consultado no endereço www.tcu.gov.br/acordaos."
2.	O Ministério Público junto ao TCU, em sua oitiva regimental (peça 129) , concordou quanto ao mérito da análise realizada pela unidade instrutora, ressalvando apenas a necessidade de separação dos débitos em relação ao período de gestão de cada um dos ex-presidentes da Emater/RS. Contudo, considerando que a prestação de contas do convênio ocorreu no exercício de 2008, há mais de dez anos, portanto, e o recente posicionamento do Supremo Tribunal Federal no Recurso Extraordinário 636.886/AL, entende que restou consumada a prescrição das pretensões punitiva e de ressarcimento ao erário, conforme regra delineada no art. 205 e nos demais dispositivos do Código Civil, manifestando-se "pelo arquivamento do presente processo, sem julgamento do mérito, nos termos do art. 212 do Regimento Interno do TCU".
	É o Relatório.

8.1. Rodrigo Dalcin Rodrigues (46.049/OAB-RS) e outros, representando Associação Riograndense de Empreendimentos de Assistência Técnica e Extensão Rural, Mário Augusto Ribas do Nascimento e Ricardo Altair Schwarz.

Procurador Sergio Ricardo Costa Caribé.

TOMADA DE CONTAS ESPECIAL. CONVÊNIOS FIRMADOS ENTRE O MINISTÉRIO DO DESENVOLVIMENTO AGRÁRIO E A EMATER/RS. IMPUGNAÇÃO DE DESPESAS. TRANSFERÊNCIA DE RECURSOS DA CONTA ESPECÍFICA DO CONVÊNIO PARA OUTRAS CONTAS. NÃO ATENDIMENTO A DILIGÊNCIA. AUDIÊNCIA. CITAÇÃO. ACOLHIMENTO DAS RAZÕES DE JUSTIFICATIVA. REJEIÇÃO DAS ALEGAÇÕES DE DEFESA APRESENTADAS. AJUSTE NA DISTRIBUIÇÃO DOS DÉBITOS. EXCLUSÃO DE UM DOS RESPONSÁVEIS DA RELAÇÃO PROCESSUAL. IRREGULARIDADE DAS CONTAS DOS DEMAIS. PRESCRIÇÃO DA PRETENSÃO PUNITIVA. DÉBITO.

TOMADA DE CONTAS ESPECIAL (TCE)

Secretaria de Controle Externo de Tomada de Contas Especial (SecexTCE).

Trata-se de tomada de contas especial (TCE) instaurada pelo então Ministério do Desenvolvimento Agrário (MDA) , pasta atualmente a cargo da Secretaria de Agricultura Familiar e Cooperativismo do Ministério da Agricultura, Pecuária e Abastecimento (SAF/MAPA) , em razão da impugnação de despesas dos Convênios 57/2005 (Siafi 529096) , 32/2006 (Siafi 561875) e 205/2006 (Siafi 586466) , celebrados com a Associação Riograndense de Empreendimentos de Assistência Técnica e Extensão Rural (Emater/RS) .
Logo após o encaminhamento da TCE a este Tribunal, o MDA enviou expediente informando o recolhimento das dívidas referentes aos Convênios 57/2005 e 32/2006 (peças 24 e 34) . Dessa forma, esta TCE teve continuidade exclusivamente para a apuração dos fatos relacionados ao Convênio 205/2006, para o qual foram arrolados como responsáveis os ex-presidentes da Emater/RS, Ricardo Altair Schwarz (gestão 26/12/2006 a 4/3/2007) e Mário Augusto Ribas do Nascimento (gestão 5/3/2007 a 1º/4/2008) .
O convênio tinha por objeto a execução de atividades de qualificação e gestão das propostas de financiamento ao amparo do Programa Nacional de Crédito Fundiário, capacitação e assistência técnica aos agricultores beneficiados. Foram pactuados R$ 937.500,00 para a execução do objeto, sendo R$ 750.000,00 à conta do órgão concedente e R$ 187.500,00 referentes à contrapartida da entidade convenente. Os recursos federais foram liberados por meio das ordens bancárias 2007OB900440 e 2008OB900093, creditadas na conta específica do convênio em 8/2/2007 e 23/1/2008, respectivamente.
Na fase interna da TCE, o órgão concedente concluiu pela impugnação total das despesas, devido a pendências na prestação de contas referentes à ausência de documentos comprobatórios (peça 23, p. 60-88) . O Controle Interno anuiu a esse posicionamento (peça 23, p. 124-138) . Após a autuação do processo neste Tribunal, o MDA informou que a Emater/RS teria encaminhado documentos comprobatórios das despesas do convênio e solicitou a suspensão da TCE até que essa documentação fosse analisada. Em razão disso, procedeu-se ao sobrestamento destes autos.
Durante o sobrestamento, o Tribunal acompanhou a situação da análise da prestação de contas por meio de diligências, sendo que, em virtude do não cumprimento de uma delas, realizou-se a audiência do Secretário de Agricultura Familiar e Cooperativismo, Fernando Henrique Kohlmann Schwanke.
Por fim, o órgão concedente encaminhou a análise da prestação de contas final, em que concluiu pela reprovação da execução financeira do convênio (peça 60, p. 68-70) . Na mesma oportunidade, o responsável chamado em audiência apresentou suas razões de justificativa, que foram acolhidas pela unidade instrutora em análise à peça 62.
Levantado o sobrestamento, os responsáveis foram regularmente citados, juntamente com a Emater/RS, e apresentaram suas alegações de defesa. Em sua análise de mérito, a secretaria especializada concluiu pela rejeição das alegações de defesa dos responsáveis e propôs julgar irregulares suas contas, com a imputação do débito. Na oportunidade, a unidade instrutora constatou ter ocorrido a prescrição da pretensão punitiva, conforme dispõe o Acórdão 1441/2016-TCU-Plenário.
O Ministério Público junto ao TCU concordou quanto ao mérito da análise realizada pela unidade instrutora, ressalvando apenas a necessidade de separação dos débitos em relação ao período de gestão de cada um dos ex-presidentes da Emater/RS. Contudo, considerando o recente posicionamento do Supremo Tribunal Federal no Recurso Extraordinário 636.886/AL, entendeu que restou consumada a prescrição das pretensões punitiva e de ressarcimento ao erário, manifestando-se "pelo arquivamento do presente processo, sem julgamento do mérito, nos termos do art. 212 do Regimento Interno do TCU".
Corroboro as análises empreendidas pela unidade instrutora, ao tempo em que acolho a proposta do Ministério Público junto ao TCU no sentido de ajustar o valor do débito atribuído a cada ex-presidente da Emater/RS, razão pela qual incorporo os fundamentos apresentados às minhas razões de decidir.
Quanto à questão da prescrição do débito, entendo que a decisão do Supremo Tribunal Federal (STF) no Recurso Extraordinário 636.886/AL deverá ensejar a revisão da jurisprudência deste Tribunal.
Todavia, há que se reconhecer que ainda não é possível a imediata aplicação da nova decisão da Suprema Corte com o mínimo de segurança. Com efeito, ainda existem lacunas acerca de questões essenciais, como o prazo prescricional, o início da contagem e as hipóteses de interrupção. Ademais, não está claro quais serão os processos efetivamente alcançados pela modificação do entendimento, visto que ainda estão pendentes de julgamento os embargos de declaração opostos para requerer, inclusive, a modulação temporal dos efeitos. 
Dessa forma, por enquanto, tenho me curvado à compreensão dos meus pares pela manutenção do entendimento consolidado pelo TCU e pelo próprio STF no sentido de considerar imprescritíveis as ações de ressarcimento ao erário.
Quanto ao mérito, os responsáveis não lograram trazer aos autos quaisquer justificativas para as irregularidades verificadas, alegando principalmente a execução do objeto, a natureza e as características operacionais da Emater/RS e da Associação Sulina de Crédito e Assistência Rural (Ascar) , argumentos que, dentre outros, foram suficientemente rebatidos pelo auditor na instrução transcrita no relatório precedente.
É relevante destacar que os recursos recebidos pela Emater/RS foram transferidos da conta específica do convênio para as contas da Associação Sulina de Crédito e Assistência Rural (Ascar) , impossibilitando a comprovação do nexo de causalidade entre as despesas realizadas e os recursos federais transferidos. Os próprios responsáveis justificaram essa sistemática, explicando que, por questões operacionais, a Ascar antecipava a execução das despesas, as quais eram posteriormente ressarcidas pela Emater/RS.
Ainda que tenham sido apresentados documentos fiscais comprobatórios das despesas realizadas pela Ascar (peças 111-124) , não é possível estabelecer o liame entre essas despesas e os repasses financeiros do convênio, visto terem sido custeados com recursos cuja origem não é conhecida para posterior ressarcimento pela Emater/RS, além de não terem sido apresentados os extratos bancários da Ascar, por onde transitaram os recursos federais.
Embora seja louvável o histórico da Emater/RS e da Ascar na execução de políticas públicas em prol da agricultura familiar, sendo tais entidades constituídas como associações sem fins lucrativos, tais características não permitem flexibilizar as normas estabelecidas para a celebração e prestação de contas de convênios, que visam assegurar a boa e regular aplicação dos recursos públicos.
Ressalta-se que o Convênio 205/2006 previa expressamente a necessidade de observância da Lei 8.666/1993; a emissão, pelos prestadores de serviços, de nota fiscal em nome da convenente; e a movimentação dos recursos na conta específica (cláusula 3ª, inciso II, alíneas "g", "k", "n"; cláusula 8ª - peça 5, p. 112-113 e 118) .
Cabe ainda registrar que, em fiscalização realizada por este Tribunal com o objetivo de examinar a regularidade de repasses a entidades do terceiro setor no Rio Grande do Sul (TC Processo 021.497/2007-0) , já havia se apontado a movimentação irregular da conta específica de convênios firmados com a Emater/RS. Quanto a essa irregularidade, o relator do Acórdão 3101/2010-TCU-Plenário assim se pronunciou em seu voto:
"O fato concreto é que, como bem apontado pela equipe de auditoria, o procedimento que decorre do protocolo de administração conjunta firmado entre Emater/RS e Ascar dificulta, senão impossibilita, a verificação do nexo de causalidade entre as despesas efetuadas e cumprimento do plano de trabalho dos convênios. Não pode o MDA tolerar tal prática.
Por esses motivos, deve-se determinar ao MDA que examine com rigor o nexo de causalidade das despesas realizadas nos âmbitos dos convênios firmados com a Emater/RS, bem como estabeleça restrições a práticas da mesma natureza em convênios futuros firmados com quaisquer entidades privadas." (grifo acrescido) 
Nesse sentido, o Tribunal expediu determinação específica ao MDA quanto à análise do convênio em apreço, conforme subitem 9.1.1.7. do Acórdão 3101/2010-TCU-Plenário: "relativamente aos Convênios 17/2005, 88/2005, 205/2006, 43/2005, 32/2006, 25/2003 e 07/2004, examine o nexo de causalidade das despesas realizadas pela Emater/RS, conforme item 2.16 do relatório que acompanha este acórdão;".
Sendo assim, as informações constantes do processo não permitem concluir pela regular aplicação dos recursos, cabendo, portanto, julgar irregulares as contas dos responsáveis, condenando-os ao pagamento do débito apurado nos autos.
Todavia, cumpre realizar a adequada separação das responsabilidades dos ex-presidentes da Emater/RS, no que diz respeito à aplicação dos recursos do convênio, conforme proposta do representante do Ministério Público de Contas.
Tem-se que a gestão de Ricardo Altair Schwarz encerrou-se em 4/3/2007, sendo sucedido por Mário Augusto Ribas do Nascimento a partir de 5/3/2007, conforme documento à peça 5, p. 206. A partir dos extratos da conta específica do convênio (peça 107) , observa-se que, embora a primeira parcela, no valor de R$ 200.000,00, tenha sido recebida em 8/2/2007, esse valor permaneceu em aplicação financeira até 20/7/2007, quando foi realizada a primeira transferência para a conta da Ascar, no valor de R$ 195.600,00. Nova transferência foi realizada em 31/7/2007, no valor de R$ 10.200,00, e a última foi realizada em 25/1/2008, no valor de R$ 549.900,00.
Portanto, constata-se que as movimentações irregulares da conta específica do convênio foram realizadas somente na gestão de Mário Augusto Ribas do Nascimento. Dessa forma, cabe reconhecer que Ricardo Altair Schwarz não teve participação nas irregularidades que ensejaram a instauração desta TCE, devendo ser excluído da relação de responsáveis do processo.
Por fim, acolho as razões de justificativa apresentadas por Fernando Henrique Kohlmann Schwanke por ocasião da audiência realizada em razão do descumprimento de diligência deste Tribunal, conforme análise da unidade instrutora à peça 62.
Ante o exposto, voto por que o Tribunal adote o Acórdão que ora submeto à deliberação deste Colegiado.
TCU, Sala das Sessões Ministro Luciano Brandão Alves de Souza, em 30 de março de 2021.
Ministro BRUNO DANTAS 
Relator